【裁判字號】    97,國,4
【裁判日期】    970627
【裁判案由】    國家賠償
【裁判全文】
臺灣臺中地方法院民事判決                 97年度國字第4號
原      告  乙○○
            丁○○
            丙○○
訴訟代理人  張富慶律師
            韓銘峰律師
被      告  台中市政府
法定代理人  甲○○
訴訟代理人  張豐守律師
複代理人    吳莉鴦律師
上列當事人間請求國家賠償事件，本院於97年6月6日言詞辯論終
結，判決如下：
    主  文
原告之訴及假執行之聲請均駁回。
訴訟費用由原告負擔。
    事實及理由
壹、程序方面：
一、按依國家賠償法請求損害賠償時，應先以書面向賠償義務機
    關請求之，賠償義務機關賠償拒絕賠償，或自提出請求之日
    起逾30日不開始協議，或自開始協議之日起逾60日協議不成
    立時，請求權人得提起損害賠償之訴，國家賠償法第10條第
    1項、第11條第1項前段著有明文。本件原告主張被告應負國
    家賠償責任，曾提出書面請求，被告於收受後，於96年6月
    23日函覆拒絕賠償，有台中市政府96年6月23日府法賠字第
    0960137546號函在卷可稽，且為兩造所不爭執，堪認原告對
    被告起訴請求賠償，已合於國家賠償法所定之前置程序。
貳、實體方面：
一、原告主張：
  (一)按公有公共設施，因設置或管理有欠缺，致人民生命、身體
    或財產受損害者，國家應負賠償責任，國家賠償法第3條第1
    項定有明文。而所謂公共設施設置或管理之欠缺，係指因公
    共設施之建造或建造後之維持、修繕及保管等不完全，不具
    備通常應有之狀態、作用或功能，以致於缺乏安全性而言。
    且國家賠償法第3條所定之國家賠償責任，係採無過失主義
    ，即以該公共設施之設置或管理有欠缺，並因此欠缺致人民
    受有損害為其構成要件，非以管理或設置機關有過失為必要
    ，亦有最高法院85年台上字第2776號判例要旨可稽。
  (二)又國家損害賠償，除依國家賠償法之規定外，適用民法規定
    ；不法侵害他人致死者，對於支出醫療及增加生活上需要之
    費用或殯葬費之人，亦應負損害賠償責任；不法侵害他人致
    死者，被害人之父、母、子、女及配偶，雖非財產上之損害
    ，亦得請求賠償相當之金額，國家賠償法第5條、民法第192
    、194條分別定有明文。
  (三)緣被害人魏貞雄為原告乙○○之配偶、原告丁○○及原告丙○○之父，因在中國醫藥大學附設醫院治療，於民國（下同
    ）95年2月3日星期五下午掛該院腦神經外科李文源醫師之門
    診。被害人魏貞雄於同日13時20分許到達中國醫藥大學附設
    醫院立夫大樓門口之育德路。而被害人當時已不良於行，故
    以輪椅代步，惟因被告對其所設置養護之台中市○○路（下
    稱系爭道路），並未維持道路平整之正常使用狀態，致育德
    路有一直徑約20至25公分、深約5公分之坑洞，且被告除疏
    於管理修復成原有之平整狀態外，亦未有任何警告標示。嗣
    被害人行經育德路該路段時，因輪椅陷落其中而絆倒，並自
    輪椅上跌落後撞到頭部，致其顱內出血，遂立即緊急送至中
    國醫藥大學附設醫院，並由李文源醫師安排住院，原告等並
    隨即向台中市警察局第二分局報案。
  (四)被害人於院中經電腦斷層掃描後，為李文源醫師判定為顱內
    出血需緊急作開刀手術，於同日20時開始進行開刀手術，嗣
    於隔日凌晨1時左右完成手術轉入加護病房。且自前開事故
    發生被害人為緊急開刀手術後，被害人魏貞雄始終於中國醫
    藥大學附設醫院治療而從未出院，且病情一再惡化無法控制
    。旋原告等於95年4月5日凌晨00：30許，接獲醫院通知被害
    人病危後趕到醫院，而被害人由醫院進行電腦斷層掃描後，
    醫師判斷被害人顱內出血並緊急進行手術，術後送進急診加
    護病房，惟被害人已回天乏術，於95年4月10日15：42死亡
    ，此有法醫參考病歷資料及台中地檢署相驗屍體證明書可稽
    。
  (五)綜上所述，事發現場為大型醫院之要道，常有行動不便之病
    患出入，更應多加注意道路之設置或管理有無欠缺，惟因被
    告系爭道路之設置及管理有欠缺，致被害人魏貞雄跌落顱內
    出血而死亡，揆諸前揭國家賠償法及民法之規定，被告應負
    損害賠償責任無疑。據此，原告三人爰依前揭國家賠償法及
    民法之規定，分別向被告請求損害賠償：
  (1)殯葬費：原告乙○○支出殯葬費新台幣（下同）158,000元
    。
  (2)醫療費用:原告丁○○、丙○○各請求62,330元。
  (3)精神慰撫金：原告乙○○請求842,000元、原告丁○○、丙○○各請求937,670元。
  (六)對被告抗辯之陳述：
  (1)被害人魏貞雄確實是因被告管理之道路有欠缺而跌倒，終致
    死亡之結果：
  按原告等已提出台中市警察局第二分局受理各類案件紀錄表
    、台中市警察局第二分局文正派出所處理相驗案件初步調查
    報告暨報驗書、中國醫藥大學附設醫院法醫參考病歷摘要及
    台灣台中地方法院檢察署相驗屍體證明書等相關證物，且被
    害人魏貞雄於96年2月3日跌傷，家屬立即將其送醫，並於被
    害人接受手術後，2月10日即向第二分局備案，未有任何耽
    擱之情事。故被害人魏貞雄因被告所設置養護之台中市○○
    路未維持道路平整之正常使用狀態，因而輪椅陷落其中而絆
    倒，並自輪椅上跌落後撞到頭部，致其顱內出血而死亡甚明
    。
  且被告亦在其96年法賠字第O11號拒絕賠償理由書，說明「
    本件事故發生當時，路面確有凹陷不平之坑洞，該坑洞嗣後
    本府於95年2月10日接獲通報，即派員修補，並於95年2月
    13日修補完畢，此有本府建設局養護課派工日報表影本乙紙
    附卷可稽。則本件請求權人主張本府對系爭道路之管理有欠
    缺，堪可認定。」等語。與原告等人備案之日期相符，且被
    告也自承確實對道路之管理有欠缺，故被害人魏貞雄因此跌
    傷致顱內出血而死亡，堪可認定。
  (2)被告依法應對原告等人，就被害人魏貞雄死亡之結果負損害
    賠償責任，不因中國醫藥大學附設醫院有無過失而免負損害
    賠償責任：
  查侵權行為之因果關係採「相當因果關係說」，意即「通常
    狀況下即足生損害」為已足。而被告魏貞雄之因被告對於所
    管理道路之設置或管理有欠缺跌傷而顱內出血，通常狀況下
    均會生死亡之結果，不因被害人接受醫療行為失敗或而免責
    。
  且縱中國醫藥大學附設醫院於醫療行為有疏失，被害人魏貞
    雄之死亡結果亦屬被告及中國醫藥大學附設醫院之共同行為
    而死亡，係被告及中國醫藥大學附設醫院應否依共同侵權行
    為共同負連帶賠償責任之問題，被告要不因他人之過失與否
    而免責。
並聲明：(1)被告應給付原告乙○○100萬元，及自95年2月4日起
    至清償日止，按年息5%計算之利息。(2)被告應給付原告丁○○100萬元，及自95年2月4日起至清償日止，按年息5%計算
    之利息。(3)被告應給付原告丙○○100萬元，及自95年2月4
    日起至清償日止，按年息5%計算之利息。(4)訴訟費用均由被
    告負擔。(5)原告三人願供擔保，請准宣告假執行。
二、被告則辯以：
  (一)原告就被害人摔倒之原因，是否確與其所指之路面有坑洞有
    相當因果關係，原告並未舉證以實其說：
  (1)當事人主張之有利於己之事實，就其事應有舉證之責任，民
    事訴訟法第277條定有明文。原告其所提證據為現場照片10
    張及台中市警察局第2分局報案記錄。惟現場照片為原告所
    拍攝，僅能證明照片內道路現狀，至魏貞雄是否就在該處摔
    倒？摔倒原因為何？是否為推輪椅者漫不經心？或該處車輛
    很多，有無受其他車輛之擦撞？輪椅故障？輪子被卡住？照
    片內無法顯示證明。至台中市警察局第2分局報案資料，則
    非案發當日報警製作，報案內容乃報案人自行敘述案情，此
    報案記錄表已敘述甚詳，顯難證明被害人確係因路面有坑洞
    而造成其輪椅摔倒。原告之舉證責任顯有未盡。
  (2)事故發生應保持現場，傷者送醫，並迅速報警處理，警察受
    理辦案，依規定必須到現場蒐證，測量相關位置、距離，拍
    照存證，並製成「道路交通事故調查報告表」，載明路況、
    車損、人員傷亡，現場遺留物等(詳見交通事故現場處理辦
    法)。本件原告未提證物。現場圖、報告表均付之闕如，顯
    無法判斷被害人就是在該路段摔倒，且摔倒原因，很單純地
    就是地面坑洞。原告主張，顯不能採信。
  (3)原告乙○○於95年4月10日20時15分到台中市警察局第二分
    局報案，距案發時間已是二個月以後之事。未保持現場，無
    法證明：被害人魏貞雄跌倒之處，即為原告所指之台中市○○路2號門口。至跌倒原因，是否如原告所稱「道路有坑洞
     」，相驗卷無此資料。而原告所提事故現場照片3張，是否
    就是跌倒現場？坑洞有多大？會不會造成輪椅摔倒？無法證
    明。
  (二)被害人魏貞雄死亡與跌倒之事，並無相當因果關係：
  (1)原告自承魏貞雄有腦部積水在中國醫藥大學附設醫院就醫，
    本件路面凹陷僅2－5公分，輪椅高度不到1公尺，無重心不
    穩之情形，其摔倒與路面瑕疵，有無相當因果關係？僅是摔
    倒，是否會造成魏貞雄顱內出血，其死亡與摔倒有無因果關
    係？有重大疑義。
  (2)依台中地方法院檢察署96年他字第6268號偵查卷內容，可推
    原告丙○○認為本件為醫療疏失，魏貞雄之往生，乃醫師李
    文源、杭良文、蔡文凱、林俊豪等人，處置失當所致。因此
    魏貞雄之往生與摔倒之事，無相當因果關係。
  (3)查被害人魏貞雄中國醫藥大學附設醫院病歷，可知魏貞雄於
    95年2月3日到中國醫藥大學附設醫院看診前，即已有因跌倒
    在亞東醫院住院紀錄（詳見中國醫藥大學附設醫院之英文住
    院病歷第1張，證物1），於95年2月3日係因走路不穩、意識
    障礙、小便失禁等症狀到中國醫藥大學附設醫院門診，在就
    診前即被告知有水腦症，且因陳舊性腦中風，故有左側偏癱
    。因此魏貞雄究竟是到院前摔倒？或在院前自行摔倒？是否
    在其主張之地點摔倒，實值懷疑。
  (三)依據原告主張，系爭路面情形為：深2－5公分，直徑20－25
    公分（寬度多少，原告末說明）。縱認屬實，但道路瑕疵，
    極為輕微，並非在道路上有大的坑洞，衡諸常情，稍加注意
    ，即可避免摔倒，原告應注意而未注意，其過失情節重大，
    有過失相抵法則之適用。
  (四)按「設有行人穿越道、人行天橋或人行地下道者，必須經由
    行人穿越道、人行天橋或人行地下道穿越、不得在其一百公
    尺範圍內穿越道路。」道路交通安全規則第134條第1項第1
    款定有明文。經查本案依原告所主張事故現場為立夫大樓前
    ，劃有紅線禁止停車，且旁邊即為劃有斑馬線之行人穿越道
    。如依原告主張「因為醫院平時都已經禁止車輛開近大樓大
    門前，所以原告推出被害人時，只能儘量靠近大門」云云，
    則原告應是推著輪椅穿越斑馬線，再轉進立夫大樓看診，然
    竟直接推著被害人穿越馬路，如被害人果真在原告所指地點
    摔倒，應為原告末遵守道路交通安全規則第134條第1項第1
    款規定，為原告之過失，被告無庸負賠償責任。
  (五)另於95年2月3日，被告機關並未在中國醫藥大學附設醫院附
    近及現場施作鋪設道路工程。是在95年2月10日接獲中國醫
    藥大學附設醫院通報稱其立夫大樓前有一坑洞後，於95年2
    月13日派工補修完成，並此敘明。
並聲明：(1)原告之訴及假執行之聲請均駁回。(2)訴訟費用由原告
    等負擔。(3)如受不利判決，願供擔保，請准免為假執行。
三、得心證之理由：
  (一)本件原告等主張被害人魏貞雄發生前開事故，係因系爭道路
    路面上有坑洞，致輪椅陷落其中，魏貞雄自輪椅上跌落後撞
    及頭部，致其顱內出血而死亡，被告所設置養護之系爭道路
    管理維護有缺失致魏貞雄死亡，依國家賠償法第3條第1項規
    定應負損害賠償責任等語，但為被告所否認，並以前揭情詞
    置辯。
    本件爭點為：(1)被告就系爭路段之管理是否有缺失？(2)被害
    人魏貞雄死亡是否為系爭路段路面坑洞跌倒所致，即其間有
    無相當因果關係？有無其他人為疏失？(3)原告請求被告賠償
    其損害，有無理由？
  (二)按公有公共設施因設置或管理有欠缺，致人民之生命、身體
    或財產受有損害者，國家應負損害賠償責任，國家賠償法第
    3條第1項定有明文。又所謂管理有欠缺者，係指公共設施於
    建造後未善為保管，怠為修護致該物發生瑕疵，復未為必要
    之防護措施，致使該公共設施欠缺通常應具備之安全性而言
    。查系爭台中市○○路係被告所管理，於本件事故發生當時
    ，路面確有凹陷不平之坑洞，被告雖辯稱系爭路面於本件事
    發前有坑洞，被告建設局養護課人員於95年2月10日接獲通
    報後，即派員修補，並於95年2月13日修補完畢，有被告提
    出之現場照片可稽。又依原告所提出之現場照片仍可看出該
    路面原確有凹陷坑洞之情形，且亦未即時設置警告標誌之事
    實，而被告為系爭道路之管理機關，未於該道路設置警告標
    誌，則原告主張其對系爭道路之管理有欠缺，即堪採信。
  (三)次按公有公共設施因設置或管理有欠缺，致人民生命、身體
    或財產受損害者，國家應負損害賠償責任，固為國家賠償法
    第3條第1項所明定。惟人民得依上開規定請求賠償者，係以
    被害人之生命、身體或財產所受損害，與公有公共設施在設
    置上或管理上之欠缺，有相當因果關係者，始足當之。又按
    民事訴訟如係由原告主張權利者，應先由原告負舉證之責，
    若原告先不能舉證，以證實自己主張之事實為真實，則被告
    就其抗辯事實即令不能舉證，或其所舉證據尚有疵累，亦應
    駁回原告之請求，最高法院17年上字第917號判例意旨可資
    參照。本件原告等主張被告設置或管理之系爭道路有欠缺，
    致被害人魏貞雄死亡，請求就原告所受損害負賠償責任，則
    原告自應就其所主張之被告設置管理有欠缺事實，與其所主
    張之損害間，確有相當因果關係之事實，負舉證之責。
  (1)查原告等主張被害人魏貞雄係於95年2月3日下午13時許行經
    系爭道路，因路面上有坑洞而摔離輪椅跌落地面撞到頭部，
    顱內出血致死乙情，係以臺灣台中地方法院檢察署相驗屍體
    證明書上載有魏貞雄係因跌倒而導致右葉大腦硬腦膜下腔出
    血死亡為據。查本院依職權調取臺灣台中地方法院檢察署95
    年度相字第628號相驗卷，據該相驗卷所附鑑定報告提及被
    害人魏貞雄左上眼框周圍有瘀血3×2公分，若如原告主張魏
    貞雄因跌倒撞到頭部，則依鑑定報告左眼框周圍有瘀血狀況
    ，即顯示魏貞雄跌倒之撞擊點應為左邊頭部，衡諸常理，受
    傷開刀部分也應位於左腦部位，惟上開鑑定報告及相驗屍體
    證明書卻記載魏貞雄顱內出血，及手術開刀之部位為右腦部
    位，此顯與常理不符。
  (2)又本件事故發生當時（95年2月3日）原告等並無立即報警處
    理，而是於事發後數天即遲至95年2月10日始自行至警局報
    案，此有原告提出之台中市警察局第二分局受理各類案件紀
    錄表可證。然查上開紀錄表之內容係由原告等人自行向警員
    敘述事發原因及經過，並無其他第三人或證人之陳述供參，
    警員僅係依原告等人之陳述紀錄而已，故其真正事實如何，
    是否如原告所述，尚有疑義。且再因原告等未於第一時間請
    求警方協助，故無警方所繪製之現場圖及照片可為憑證，是
    原告提出台中市警察局第二分局受理各類案件紀錄表，欲證
    明被害人魏貞雄確因系爭道路路面上有坑洞，致輪椅陷落其
    中而跌倒，並撞到頭等情，即非可採。
  (3)另經本院函詢被害人魏貞雄事發當時就醫之中國醫藥大學附
    設醫院，關於魏貞雄之病情，經該醫院函覆並檢送魏貞雄之
    病情說明、診斷證明書等資料。惟上開資料，及原告提出之
    中國醫藥大學附設醫院法醫參考病歷摘要，均僅提及魏貞雄
    有顱內出血，接受開顱手術之病情，並未說明造成魏貞雄顱
    內出血需急診開刀之原因為何？是業據上開書面說明，僅能
    證明魏貞雄腦部受有傷害，但原因不明，顯無法證明係因被
    告所管理之系爭道路設置或維護有欠缺，致魏貞雄受傷致死
    ，故難為有利於原告之認定。復查中國醫藥大學附設醫院檢
    送之魏貞雄病情說明，可知魏貞雄於就診前已有水腦症、陳
    舊性腦中風等腦部病變，縱原告所稱魏貞雄從輪椅上摔落並
    撞到頭部一事屬實，然系爭道路坑洞是否直接造成魏貞雄死
    亡原因，亦顯非無疑。
  (4)再按所謂相當因果關係，係指依經驗法則，綜合行為當時所
    存在之一切事實，為客觀之事後審查，認為在一般情形下，
    有此環境、有此行為之同一條件，均可發生同一之結果者，
    則該條件即為發生結果之相當因果關係。反之，若在一般情
    形下，有此同一條件存在，而依客觀之審查，認為不必皆發
    生此結果者，則該條件與結果不相當，不過為偶然之事實而
    已，其行為與結果間即無相當因果關係。此有最高法院76年
    台上字第192號判例可資參照。查原告提出現場照片供參，
    依上開現場照片顯示判斷及原告陳述，本件系爭坑洞起伏路
    面面積不大，直徑約20～25公分，深度約2～5公分。再本件
    事發當時為95年2月3日下午1時20分許，天氣晴朗、視野情
    況良好、路面寬廣乾燥、無障礙物，原告乙○○推行輪椅時
    即應可隨時注意路面狀況，遇有坑洞或路面不平整時，當有
    採取安全措施之時間與空間。且依上開系爭坑洞之深度，依
    一般輪椅正常行進速度，遇此起伏均不致發生摔倒之情形，
    至多僅是輪子稍微陷落而停住或卡住推不動，依一般經驗法
    則，難認於通常情形下皆會發一般人因此摔落致死之結果，
    是依前揭說明，縱認被告有道路設置或管理欠缺之情形，亦
    與被害人魏貞雄告跌倒受傷致死之結果欠缺相當因果關係。
    況本院曾函詢台中市警察局，請求調閱事發當天中國醫藥大
    學附設醫院立夫大樓育德路大門口之監視錄影帶，惟經台中
    市警察局函覆設置於路口之監視系統已超過一個月保存期限
    ，現已不存在等語，故無法判定魏貞雄是否在原告所主張之
    地點摔倒？或係何原因致輪椅失去重心而傾斜翻倒？亦即系
    爭道路之路面坑洞與損害結果間有無相當因果關係，即屬不
    能證明。
  (5)退步言，如原告主張被告於上開地點摔倒為真實，惟據被害
    人魏貞雄之病情資料，可知魏貞雄因陳舊性腦中風，有身體
    左側偏癱情形，即屬日常生活無法如常人般順利自理，且不
    良於行，平常需以輪椅代步之人。又魏貞雄因有身體左側偏
    癱之情形，則其身體之平衡感、反應能力等自然較健康人為
    差，則當魏貞雄乘坐輪椅時，為其推行輪椅看護照顧之人，
    即當負較高之注意義務，或隨時採取適當防護措施，以防止
    魏貞雄發生自輪椅上跌落之危險。本件事發當時為魏貞雄推
    行輪椅之人為原告乙○○，而依前開所述，系爭道路坑洞依
    一般輪椅正常行進速度，並不致發生摔倒之情形，則魏貞雄
    於上開地點發生輪椅卡在坑洞，進而摔倒並撞到頭之情況，
    即應屬原告乙○○推行輪椅施力不當或用力過度等個人之疏
    失所致。
  (四)據上各點，並參酌魏貞雄病歷、相驗報告、相驗屍體證明書
    、法務部法醫研究所鑑定報告、行政院衛生署醫事審議委員
    會鑑定書等資料，本院認依醫學常理頭部受重擊才會造成顱
    內出血，但查魏貞雄僅左上眼眶周圍瘀血3乘2公分，頭蓋腔
    並無皮下瘀血，無顱底骨骨折，右顳部硬腦膜下腔出血8乘4
    公分, 腦組織水腫液化明顯，其顱內出血自非受外力重擊所
    致，其曾罹患右側出血性腦中風併左側癱疾，腦水腫併發步
    履不穩及老年癡呆症，其右葉大腦硬腦膜下腔出血應係內發
    性二度腦中風，因魏貞雄步履不穩在家跌倒，致左眼眶周圍
    瘀血，其家人認魏貞雄有血壓飆高致腦溢血之病兆，緊急由
    其子魏德成開車，其妻乙○○陪同至中國醫藥大學附設醫院
    急救，95年2月3日下午13:20左右到達醫院立夫大樓門口，
    丙○○向醫院借輪椅，將魏貞雄扶坐輪椅，丙○○欲將車子
    開走，由乙○○推行輪椅，也許乙○○太慌張輪椅碰到不平
    路面又使力不當，致輪椅被推倒，魏貞雄亦從輪椅上跌落地
    上，丙○○趕緊將魏貞雄扶上輪椅送醫急救，經電腦斷層掃
    描後，李文源醫師判定為顱內出血需急作開刀手術，於當晚
    20:00進行開刀手術至隔日凌晨01:00左右完成轉至加護病房
    ，魏貞雄即一直在醫院治療，迄95年4月5日經電腦斷層檢查
    ，發現急性硬腦膜下腔大量再發性出血，此為第三度腦中風
    ，因昏迷指數迅速惡化，雖經李文源醫師手術取出血塊，但
    因魏貞雄術前腦功能已極度惡化，回天乏術，死亡。是魏貞
    雄確因再度腦中風致顱內出血，終至不治死亡。
  (五)則原告等就被害人魏貞雄係因行經系爭道路坑洞，自輪椅上
    摔落致死乙節，並未能提出積極確實之證據予以證明，其主
    張自難信為真實。原告既無法舉證證明被害人魏貞雄致死與
    系爭道路坑洞有何因果關係，則其餘關於原告請求賠償之損
    害是否合理？及原告是否與有過失之爭點部分，即無再予審
    究之必要，附此敘明。
四、綜上所述，原告既無法舉證證明被害人魏貞雄死亡與系爭道
    路坑洞有何因果關係，則其向被告請求國家賠償，即無理由
    ，應予駁回。又原告之訴既經駁回，其假執行之聲請失所附
    麗，應併予駁回。
五、本案事證已臻明確，兩造其餘主張陳述及所提之證據，核與
    判決之結果無影響，爰不一一論列，併予說明。
六、據上論結，本件原告之訴為無理由，依民事訴訟法第78條、
    第85條第1項前段，判決如主文。
中    華    民    國    97    年    6     月    27    日
                  民事第二庭    法  官  周靜秀
正本係照原本作成。
如不服本判決，應於送達後20日內向本院提出上訴狀。
中    華    民    國    97    年    6     月    30    日
                                書記官


司法院資訊處製作；財團法人民間司法改革基金會備份。
